【裁判字號】    90,訴,1360
【裁判日期】    901219
【裁判案由】    營業稅
【裁判全文】
臺中高等行政法院判決                              九十年度訴字第一三六○號
                              .
    原      告  甲○○即中華兒童書城
    代  表  人  乙○○
    訴訟代理人  戊○○
                丁○○
右當事人間因營業稅事件，原告不服財政部中華民國九十年五月二十三日台財訴字第
○九○一三五四四四二號訴願決定，提起行政訴訟。本院判決如左︰
    主  文
原告之訴駁回。
訴訟費用由原告負擔。
    事  實
甲、事實概要：
緣原告執行台灣省政府文化處主辦，台中市省三國民小學承辦民國八十七年全國兒童
圖書博覽會，提供勞務所收合約價款新台幣（下同）二、三００、０００元（含稅）
，未開立統一發票，而以他公司行號開立原告為買受人之統一發票等憑證請款，致短
漏報銷售額，案經審計部台灣省台中市審計室查獲，移經被告審理違章成立，核定補
徵營業稅一０九、五二四元，並按所漏稅額處五倍罰鍰計五四七、六００元（計至百
元止）。原告不服，申請復查，未獲變更，提起訴願，亦遭決定駁回，遂提起本件行
政訴訟。
乙、兩造之聲明﹕
一、原告訴之聲明﹕請求判決原處分及訴願決定均撤銷。
二、被告答辯之聲明﹕請求判決駁回原告之訴。
丙、兩造之陳述﹕
一、原告起訴意旨略以﹕
（一）按「執行業務者，代收代付之款項，如能提供帳據，並經查明確屬代辦性質而
      無所得者，得按代收代付處理。」執行業務所得查核辦法第十二條定有明文﹔
      又修正營業稅法實施注意事項第三條第三項有關代收代付之規定，第一款規定
      為﹕「營業人受託代收轉付款項，於收取轉付之間無差額，其轉付款項取得之
      憑證買受人載明為委託人者，得以該憑證交付委託人，免另開立統一發票，並
      免列入銷售額。」。另財政部六十一年七月十日台財稅第三五七三九號函規定
      ﹕「營利事業代收代付款項，應取得原始憑證，依規定保存供稽徵機關查核，
      否則其收受之款項，應一律視為本身之營業收入報繳營業稅。」。
（二）查台灣省政府文化處主辦台灣省八十七年度全國兒童圖書博覽會，交由台中市
      省三國民小學（以下簡稱省三國小）承辦，而省三國小就上開博覽會事宜委託
      原告執行，雙方並於八十七年一月十七日簽訂合約書，依合約書第五條第一項
      規定﹕「執行單位辦理本項書展之費用由主辦單位酌予補助（含工作人員差旅
      費、展品搬運費、活動宣傳費、場地佈置費、海報印刷費、展品破損補助費等
      。）」，同條第三項規定﹕「乙方於活動結束後二星期內將經費原始憑證送至
      甲方報省府核銷。」，原告於簽訂合約後即開始辦理兒童圖書博覽會，總計於
      十二縣市辦理十二場次，並於辦理完畢檢附相關廠商原始憑證，向省三國小請
      領補助款二百三十萬元，而上開原始憑證除了出差旅費三十萬六千元外，其餘
      均是原告以外之廠商之原始憑證，且原告亦是以廠商請領之款項，自省三國小
      補助款中如數給付其餘廠商，於收取轉付之間並無差價，故原告並無所得，此
      部份係屬代收代付性質，並非營利行為，依執行業務所得查核辦法第十二條規
      定，應依代收代付辦理，詎被告機關竟以原告此部份未依法開立統一發票，致
      短漏報銷售額，核定補徵營業稅並按所漏稅額科處五倍罰鍰，被告機關所為處
      分顯有違誤，應予撤銷。另出差旅費部分，因為合約書第五條第一項已規定由
      省三國小補助出差旅費，且該部分補助費用原告亦如數交付予出差人員，有出
      差人員扣繳憑單足以為證，是此部份原告於收取轉付之間也無差價，故亦非屬
      營利行為，不應課徵營業稅。
（三）原處分及訴願決定雖以原告提供請款之單據，其買受人均具名為中華兒童書城
      而非委託人省三國小，故無代收代付規定之適用，且合約金額二百三十萬元，
      其中有三十萬六千元係原告員工出差旅費，難謂原告承攬省三國小合約僅係代
      收代付云云，惟查全國兒童圖書博覽會係由省三國小承辦，原告僅係執行單位
      ，有合約書足以為證，故原告並未向省三國小承攬任何事務，原處分及訴願決
      定認為原告係承攬省三國小事務已有未洽，而執行職務者，代收代付之款項，
      如能提供帳據，並經查明確屬代辦性質而無所得者，得按代收代付處理，執行
      業務所得查核辦法第十二條規定甚明，本件原告執行博覽會相關事宜係屬代收
      代付，已據原告提出其餘廠商之原始憑證及員工之扣繳憑單為證，且依上開原
      始憑證及扣繳憑單觀之，原告確屬無所得，足證原告執行之事務係屬代辦性質
      ，應依代收代付處理，至於修正營業稅法實施注意事項第三條第三項有關代收
      代付規定，其後半段雖規定﹕「其轉付款項取得之憑證買受人載明為委託人者
      ，得以該憑證交付委託人，免開立統一發票，並免列入銷售額。」，惟此後半
      段規定僅係督促行政機關注意之事項，而是否為代收代付，應以前半段之規定
      為主，即以營業人受託代收轉付款項，於收取轉付之間有無差額，來認定是否
      代收代付，此係事實認定問題，本件原告執行圖書展覽，於收取轉付之間並無
      差價，故並非營利行為，雖然統一發票未載明買受人為省三國小，但並不因此
      程序上之疏漏，而改變其非營利行為之本質，故原告仍屬代收代付，原處分顯
      屬錯誤。綜上所述，本案原處分及訴願決定均未查明事實，顯有違誤，自難令
      人信服。
二、被告答辯意旨略以﹕
（一）按「營業人銷售貨物或勞務，應依本法營業人開立銷售憑證時限表規定之時限
      ，開立統一發票交付買受人。」、「營業人除本法另有規定外，不論有無銷售
      額，應以每二月為一期，於次期開始十五日內，填具規定格式之申請書，檢附
      ˙˙˙向主管稽徵機關申報銷售額、應納或溢付營業稅額。其有應納營業稅額
      者，應先向公庫繳納後，檢同繳納收據一併申報。」、「營業人有左列情形之
      一者，主管稽徵機關得依照查得之資料，核定其銷售額及應納稅額並補徵之﹕
      一、˙˙˙四、短報、漏報銷售者。五、漏開統一發票或於統一發票上短開銷
      售額者。」及「納稅義務人，有左列情形之一者，除追繳稅款外，按所漏稅額
      處一倍至十倍罰鍰，並得停止其營業﹕一、˙˙˙三、短報或漏報銷售額者。
      」分別為營業稅法第三十二條第一項前段、第三十五條第一項、第四十三條第
      一項第四款、第五款及第五十一條第三款所明定。
（二）本件原告八十七年承攬台中市北區省三國民小學「全國兒童圖書博覽會」，其
      提供勞務所收合約價二、三００、０００元，未依法開立統一發票，卻以他公
      司行號開立原告為買受人之統一發票˙˙˙等憑證請款，因非屬代收代付性質
      ，致短漏報銷售額，案經審計部台灣省台中市審計室查獲，並檢附合約書，統
      一發票、出差旅費報告表及領款收據影本等資料，移由本處審理違章成立，核
      定補徵營業稅一０九、五二四元，並依首揭規定按所漏稅額處五倍罰鍰計五四
      七、六００元。原告不服，主張本項活動代收代付款項必須依合約書於活動結
      束後檢送各項支出原始憑證送交省三國民小學核銷完畢後始得付款，收取合約
      價二、三００、０００元，為代收代付款，非買賣所得云云，申經本處復查決
      定略以，本案經報奉財政部賦稅署八十八年八月二十六日台稅二發第八八一九
      三八五九六號函釋以「關於  貴轄營業人中華兒童書城受委託辦理書展，並以
      其員工出差旅費報告及下游廠商給予之統一發票向委託人請款，是否屬代收代
      付行為乙案，係屬事實認定範疇，其既已提起行政救濟，請本於職權依法辦理
      。˙˙˙說明二、依修正營業稅法實施注意事項三、（三）有關代收代付係指
      營業人受託代收轉付款項，於收取轉付之間無差額，其轉付款項取得之憑證買
      受人載明為委託人者，得以該憑證交付委託人，免開立統一發票，並免列入銷
      售額。本案營業人中華兒童書城受託辦理『全國兒童圖書博覽會』業務，收取
      合約金額二、三００、０００元，其中支付各項費用一、九九四、０００元，
      係取得買受人為該營業人之憑證，其餘三０六、０００元，則係支付該營業人
      所屬員工之差旅費，是否符合上開代收代付之規定，請依主旨辦理。」第查本
      件原告提供請款之單據其買受人均具名為中華兒童書城而非委託人（台中市省
      三國小），核無上開規定之適用，又合約金額二、三００、０００元，其中有
      三０六、０００元，係原告員工出差旅費，代表其員工為完成聘僱機構所交付
      之工作而外出公幹，該等行為難謂原告承攬省三國小合約僅係代收代付，另本
      案合約中雖訂有「於活動結束後二星期內將經費原始憑證送至省三國小報省府
      核銷」條款，亦難掩訴願人提供勞務未開立發票之事實等由，駁回其復查之申
      請。原告仍表不服，主張（１）其執行台灣省政府文化處主辦，台中市省三國
      民小學承辦之八十七年全國兒童圖書博覽會，其活動經費二、三００、０００
      元為代收代付款項，並非買賣行為所得，同時亦未將支出發票作為營業上之扣
      抵，又原告如開立統一發票給承辦學校，請領補助款，而省三國小並不認定原
      告所開立之發票為原始憑證，且與簽訂之合約書不符，其能請領到補助款嗎？
      （２）又原告將下游廠商之支出發票送交承辦學校，再開立該書城之發票請領
      補助款，其是否為雙重課稅云云，訴經財政部訴願決定以，經查依修正營業稅
      法實施注意事項三（三）「代收代付１、營業人受託代收轉付款項，於收取轉
      付之間無差額，其轉付款項取得之憑證買受人載明為委託人者，得以該憑證交
      付委託人，免開立統一發票，並免列入銷售額。」之規定，卷查本件原告提供
      請款之單據其買受人均具名為中華兒童書城而非委託人（台中市省三國小），
      核無上開規定之適用。是原告以其本身為買受人之發票送交省三國小辦理核銷
      ，其未依法開立發票，短漏報銷售額之違章事證已甚明確。另按我國現行加值
      型營業稅係就各銷售階段之加值額分別予以課稅之多階段銷售稅，各銷售階段
      之營業人皆為營業稅之納稅義務人，本案並無雙重課稅之問題等由，而駁回其
      訴願。
（三）原告除執前詞外，另訴稱按「執行業務者，代收代付之款項，如能提供帳據，
      並經查明確屬代辦性質而無所得者，得按代收代付處理」執行業務所得查核辦
      法第十二條規定甚明，本件僅係執行圖書展覽，於收取轉付之間並無差價，據
      原告提出其餘廠商之原始憑證及員工扣繳憑單為證，確屬無所得，應依代收代
      付處理，至於修正營業稅法實施注意事項第三條第三項有關代收代付規定，其
      後半段雖規定﹕「其轉付款項取得之憑證買受人載明為委託人者，得以該憑證
      交付委託人，免開統一發票，並免列入銷售額」惟此後半段僅係督促行政機關
      注意之事項，而是否為代收代付應以前半段之規定為主，即以營業人代收轉付
      款項，於收取轉付之間無差額來認定是否代收代付，此係事實認定問題，雖然
      統一發票未載明買受人為省三國小，但並不因程序上之疏漏，而改變其非營業
      行為之本質乃屬代收代付云云。按原告係以營利為目的之私營事業，乃營業稅
      法第六條第一款所定之「營業人」顯非同法施行細則第六條「˙˙˙所稱執行
      業務者，係指律師、會計師、建築師、技師、醫師、藥師、助產士、著作人、
      經紀人、代書人、稅務代理人、表演人、引水人及其他以技藝自力營生者」所
      稱之執行業務者，自無得爰引有關專門拘束該等人員之規定為主張之餘地，合
      先陳明。次按本案乃緣起台中市北區省三國民小學承辦台灣省八十七年全國兒
      童圖書博覽會與原告訂立合約，委託原告執行台灣省八十七年全國兒童圖書博
      覽會有關展品搬進、活動宣傳、場地佈置、海報印刷等展覽事宜，約定執行期
      間八十七年元月二十日至八十七年三月二十九日止，於活動結束後二星期內原
      告應將經費原始憑證送省三國小報省府核銷，基此可知原告承攬合約所定工作
      係營業稅法第三條第一項、第二項規定之「銷售貨物及勞務」，依同法第一條
      規定即應課徵營業稅，並依首揭規定開立統一發票，報繳營業稅。雖修正營業
      稅法實施注意事項三（三）規定「代收代付１、營業人受託代收轉付款項，於
      收取轉付之間無差額，其轉付款項取得之憑證買受人載明為委託人者，得以該
      憑證交付委託人，免開立統一發票，並免列入銷售額。」惟查原告收取合約所
      訂金額為二、三００、０００元，除支付費用一、九九四、０００元外，餘三
      ０六、０００元則為其所屬員工之差旅費，則該差旅費顯難視為受託代收轉付
      款項目自亦難謂收取與轉付之間無差額，況憑證買受人亦非載明為委託人，凡
      此足認原告所收取系爭款項非屬免開立統一發票免列報銷售額所定之「代收代
      付」款者，其有未依法開立統一發票報繳營業稅情事，即無得不依營業稅法第
      五十一條第三款規定論處之餘地。基上論結，本件訴訟核無理由，請予駁回，
      以維稅政等語。
    理  由
一、按「營業人銷售貨物或勞務，應依本法營業人開立銷售憑證時限表規定之時限，
    開立統一發票交付買受人。」、「營業人除本法另有規定外，不論有無銷售額，
    應以每二月為一期，於次期開始十五日內，填具規定格式之申請書，檢附˙˙˙
    向主管稽徵機關申報銷售額、應納或溢付營業稅額。其有應納營業稅額者，應先
    向公庫繳納後，檢同繳納收據一併申報。」、「營業人有左列情形之一者，主管
    稽徵機關得依照查得之資料，核定其銷售額及應納稅額並補徵之﹕一、˙˙˙四
    、短報、漏報銷售者。五、漏開統一發票或於統一發票上短開銷售額者。」及「
    納稅義務人，有左列情形之一者，除追繳稅款外，按所漏稅額處一倍至十倍罰鍰
    ，並得停止其營業﹕一、˙˙˙三、短報或漏報銷售額者。」分別為行為時營業
    稅法第三十二條第一項前段、第三十五條第一項、第四十三條第一項第四款、第
    五款及第五十一條第三款所明定。
二、又「在中華民國境內銷售貨物或勞務及進口貨物，均應依本法規定課徵營業稅。
    」、「有左列情形之一者，視為銷售貨物：一、‧‧‧二、‧‧‧三、營業人以
    自己名義代為購買貨物交付與委託人者。前項規定於勞務準用之。」行為時營業
    稅法第一條、第三條第三項第三款、第四項定有明文。按我國現行營業稅制度，
    於民國七十四年十一月十五日總統令修正公佈之營業稅法，改採以加值型態課徵
    營業稅，此觀當時營業稅法第十五條規定：「營業人當月分銷項稅額，扣減進項
    稅額後之餘額，為當月份應納或溢付營業稅額。」。另一般會計科目所稱「代收
    代付」，依修正營業稅法實施注意事項三、（三），係指營業人受託代收轉付款
    項，於收取轉付之間無差額，核其營業性質應屬營業稅法第三條第三項第三款所
    定營業人受託代購貨物之行為，此項行為，係屬行紀與委託人間之關係。於七十
    四年營業稅法修正改制前營業稅法規定，營業人受託代購貨物，係由代購人將原
    始進貨憑證交付委託人，免開統一發票，惟該處理方式，在改制加值型營業稅制
    度下，產生稅額之扣抵發生困難，且代購商將取得之原始憑證交付委託商，自己
    既未於代購時取得進貨憑證，亦未於將貨物交付與委託商時開立銷貨憑證，不合
    行紀「以自己之名義為他人計算」之基本精神，為能適合加值型營業稅之操作，
    民國七十四年修正營業稅法時規定，營業人代他人購買貨物交付與委託人者，視
    為銷售貨物與委託人，除符合修正營業稅法注意事項三、（三）「其轉付款項取
    得之買受人載明為委託人者，得以該憑證交付委託人，免開立統一發票，並免列
    入銷售額申報」外，應開立統一發票，報繳營業稅。
三、本件原告執行台灣省政府文化處主辦，台中市省三國民小學承辦民國八十七年全
    國兒童圖書博覽會，提供勞務所收合約價二、三００、０００元（含稅），未開
    立統一發票，而以他公司行號開立原告為買受人之統一發票等憑證請款，致短漏
    報銷售額，經被告核定補徵營業稅一０九、五二四元，並按所漏稅額處五倍罰鍰
    計五四七、六００元（計至百元）。
四、查原告執行台灣省政府文化處主辦，台中市省三國民小學承辦八十七年全國兒童
    圖書博覽會，原告並與省三國小於八十七年一月十七日簽訂合約書，合約書內容
    明訂「執行單位辦理本項書展之費用由主辦單位酌予補助（含工作人員差旅費、
    展品搬運費、活動宣傳費、場地佈置費、海報印刷費、展品破損補助費等）」、
    「乙方於活動結束後二星期內將經費原始憑證送至甲方報省府核銷。」，原告於
    辦理完畢後檢附相關廠商原始憑證，向省三國小請領補助款二百三十萬元，其中
    三十萬六千元為原告員工之出差旅費，其餘為原告以外之廠商之原始憑證，原告
    以該等廠商開立以原告為買受人之統一發票等憑證向省三國小請款，並以之給付
    其餘廠商，核其行為，性質上係屬行為時營業稅法第三條第三項第三款、第四項
    所定營業人受託代購貨物（勞務）之行為，依前揭行為時營業稅法規定，自應視
    為原告銷售貨物與委託人（省三國小），依法應開立統一發票，並申報該部分銷
    售額，原告未開立該部分憑證，致短漏報銷售額，即屬與法有違。
五、原告雖主張依執行業務所得查核辦法第十二條規定﹕「執行業務者，代收代付之
    款項，如能提供帳據，並經查明確屬代辦性質而無所得者，得按代收代付處理。
    」，本件原告執行博覽會相關事宜係屬代收代付，已據原告提出其餘廠商之原始
    憑證及員工之扣繳憑單為證，原告確屬無所得云云。惟查，原告係以營利為目的
    之私營事業，乃行為時營業稅法第六條第一款所定之「營業人」，顯非同法施行
    細則第六條「˙˙˙所稱執行業務者，係指律師、會計師、建築師、技師、醫師
    、藥師、助產士、著作人、經紀人、代書人、稅務代理人、表演人、引水人及其
    他以技藝自力營生者」所稱之執行業務者，自無得爰引有關執行專門業務人員之
    規定之餘地。
六、原告另主張修正營業稅法實施注意事項第三條第三項有關代受代付之規定，其後
    半段雖規定﹕「其轉付款項取得之憑證買受人載明為委託人者，得以該憑證交付
    委託人，免開立統一發票，並免列入銷售額。」，此後半段規定僅係督促行政機
    關注意之事項，而是否為代收代付，應以前半段之規定為主，即以營業人受託代
    收轉付款項，於收取轉付之間有無差額，來認定是否代收代付，本件原告執行圖
    書展覽，於收取轉付之間並無差價，雖然統一發票未載明買受人為省三國小，但
    並不因此程序上之疏漏，而改變其非營利行為之本質云云。惟查，上開修正營業
    稅法實施注意事項第三條第三項之規定，僅限「轉付款項取得之買受人載明為委
    託人，以該憑證交付委託人」之情形，始得適用，本件營業人於代委託人墊付貨
    款或費用時，係以自己名義取得進項發票，於向委託人收取墊款時，則應依行為
    時營業稅法第三條視同銷售貨物或勞務之規定，開立開統一發票予委託人，再者
    ，因加值型營業稅在制度設計上具備內在之相互牽制性，在歷次交易中一個營業
    人所付的稅，由向此營業人購貨的其他營業人申報，作為本身應納稅額的扣抵額
    ，因此可查之前一營業人是否短漏報稅額，且本件情形營業人在貨物之進銷方面
    ，因進項上之稅負得自銷貨上稅負中扣抵，實際上等於並未納稅，故並不得免除
    原告開立憑證、申報稅額之義務。況本件合約金額二、三００、０００元，其中
    有三０六、０００元，係原告員工出差旅費，為原告所自承，應係其員工為完成
    原告所交付之工作而外出公幹，該等行為亦難謂原告承攬省三國小合約僅係代收
    代付，又原告所舉證人即原省三國小會計人員丙○○，於本院九十年十一月六日
    準備程序期日亦到庭結證稱：「‧‧‧，如果原告中華兒童書城實際上支出不足
    二百三十萬元，其剩餘款必須要繳回，如果超出二百三十萬元，他們必須自行吸
    收。」，益見本件合約非屬代收代付之性質。
七、綜上所述，原告主張尚非可採。本件被告以原告八十七年承攬台中市北區省三國
    小「全國兒童圖書博覽會」，提供勞務收取合約價二、三００、０００元，未依
    法開立統一發票，而以廠商開立原告為買受人之原始憑證請款，認其短漏報銷售
    額，乃依營業稅法第四十三條第一項第四款、第五款及第五十一條第三款之規定
    ，核定補徵原告營業稅一０九、五二四元，並按所漏稅額處五倍罰鍰計五四七、
    六００元，核無違誤，訴願決定予以維持，亦無不合。原告起訴意旨難謂為有理
    由，應予駁回。
據上論結，本件原告之訴為無理由，依行政訴訟法第一百九十五條第一項後段、第九
十八條第三項前段，判決如主文。
中    華    民    國      九十      年      十二      月      十九      日
                 臺 中 高 等 行 政 法 院   第 四 庭
                                審 判 長 法      官  沈  應  南
                                         法      官  許  武  峰
                                         法      官  黃  淑  玲
右正本證明與原本無異。
如不服本判決，應於判決送達後二十日內向本院提出上訴書狀，其未表明上訴理由者
，應於提起上訴後二十日內向本院提出上訴理由書（須依對造人數附具繕本）；如於
本判決宣示或公告後送達前提起上訴者，應於判決送達後二十日內補提上訴理由書（
須附繕本）。未表明上訴理由者，逕以裁定駁回。
提起上訴應預繳送達用雙掛號郵票拾份(每份三十四元)。
中    華    民    國      九十      年      十二      月      十九      日
                                         法院書記官  黃  靜  華


司法院資訊處製作；財團法人民間司法改革基金會備份。
